【裁判字號】    96,訴,1164
【裁判日期】    970620
【裁判案由】    返還土地
【裁判全文】
臺灣士林地方法院民事判決              96年度訴字第1164號
原      告  臻昌國際有限公司
法定代理人  乙○○
訴訟代理人  呂光武律師
被      告  戊○○
            己○○
            丁○○
上三人共同
訴訟代理人  吳妙白律師
複 代理 人  楊雅棠律師
被      告  丙○○
上  一  人  王建智律師
訴訟代理人
複 代理 人  蔡家瑋律師
當事人間返還土地事件，本院於民國97年5 月28日言詞辯論終結
，判決如下：
    主    文
原告之訴及假執行之聲請均駁回。
訴訟費用由原告負擔。
    事實及理由
一、原告起訴主張：兩造為坐落臺北市○○區○○段2 小段127
    地號土地（以下簡稱：系爭土地）共有人，均為「福林雙囍
    」大廈之住戶。「福林雙囍」大廈區分所有權人會議表決通
    過之規約（下稱：系爭住戶規約）第2 條第2 項規定：「本
    公寓大廈法定空地及屋頂平台為共用部分，應供全體區分所
    有權人及住戶共同使用，非經規約或區分所有權人會議決議
    ，不得約定為約定專用部分。」而被告等未經系爭土地全體
    共有人之同意，分別占有系爭土地上之法定空地如附圖所示
    6 、7 、8 、9 部分（面積各15平方公尺，合計60平方公尺
    ）（下稱：系爭6 、7 、8 、9 號停車位，並合稱系爭停車
    位），作為停車使用，已侵害他共有人之利益。為此依民法
    第821 、767 條之規定，訴請被告將其等所分別占用如附圖
    所示6 、7 、8 、9 部分土地，返還原告及其他共有人全體
    。並聲明：(一)被告戊○○應將占有坐落系爭土地如附圖所示
    「6 」部分土地返還原告及其他共有人全體。(二)被告己○○
    應將占有坐落系爭土地如附圖所示「7 」部分土地返還原告
    及其他共有人全體。(三)被告丙○○應將占有坐落系爭土地如
    附圖所示「8 」部分土地返還原告及其他共有人全體。(四)被
    告丁○○應將占有坐落系爭土地如附圖所示「9 」部分土地
    返還原告及其他共有人全體。(五)願供擔保，請准宣告假執行
    。
二、被告方面：
  (一)被告戊○○、己○○、丁○○以：系爭停車位為法定停車位
    ，並經臺北市政府工務局依法核准在案。而被告戊○○、訴
    外人莊亞力（即被告丁○○之前手）、訴外人陳長江（即被
    告己○○之前手）與訴外人即興建「福林雙囍」大廈之建商
    德安開發股份有限公司（以下簡稱：德安公司）所簽訂之「
    房屋土地預定買賣合約書」中亦載明，買方依所購買車位編
    號與其他共有人協議分管狀態。又依「德安雙囍」住戶規約
    第2 條第4 項約定，停車空間應依與德安公司之買賣契約書
    使用其專用部分。被告己○○、丁○○亦應分別繼受前手莊
    亞力、陳長江與共有人間約定，依分管約定占有使用系爭7
    、9 號停車位之合法權源，被告戊○○、己○○、丁○○並
    非無權占有。
  (二)被告丙○○則以：系爭土地及坐落其上門牌號碼臺北市○○
    區○○路254 巷2 號11樓之1 之房屋、編號8 號之法定停車
    位，係被告丙○○於95年2 月27日向德安公司以總價金新臺
    幣（下同）3,500 萬元（房地價款：3,300 萬元；停車位價
    款：200 萬元）所購得。且系爭8 號停車位係德安公司建造
    時所規劃之法定停車位，亦經臺北市政府工務局依法核准在
    案，被告善意買受，並無違法等語為辯。
  (三)並均聲明：如主文所示，及如受不利之判決，願供擔保請准
    宣告免為假執行。
三、兩造不爭執之事實（本院卷二第49、50頁本院97年4 月30日
    言詞辯論筆錄）：
  (一)系爭土地係「福林大廈」社區基地，兩造均為「福林大廈」
    社區之區分所有權人，亦為系爭土地之共有人。
  (二)系爭6 、7 、8 、9 號停車位分別為被告戊○○、己○○、
    丙○○、丁○○占有使用中，供作停車位之用。
  (三)原告及被告戊○○、丙○○均係向德安公司購買系爭土地應
    有部分及坐落其上之房屋，並簽定有如德安公司所提供之買
    賣契約（本院外放證物袋）。
  (四)被告丁○○、己○○分別向莊亞力、陳長江購買系爭土地應
    有部分及坐落其上之房屋，莊亞力、陳長江則係購自德安公
    司，並與德安公司簽定有如德安公司所提供之買賣契約（本
    院外放證物袋）。
四、本件經本院依民事訴訟法第271 條之1 準用同法第270 條之
    1 第1 項第3 款規定，整理並協議簡化爭點如下（本院卷二
    第49、50頁本院97年4 月30日言詞辯論筆錄）：
  (一)被告戊○○、丙○○及訴外人莊亞力、陳長江向德安公司購
    買系爭土地時，是否就系爭6 、7 、8 、9 停車位與德安公
    司間就土地之使用，於買賣契約有成立分管之約定？莊亞力
    、陳長江與德安公司間之分管約定並為被告丁○○、己○○
    所繼受？
  (二)原告取得系爭土地所有權時，是否可認定與被告及德安公司
    間，就系爭6 、7 、8 、9 號停車位已有由被告分管之合意
    ？如否，則原告是否就德安公司與被告間如(一)所示之分管約
    定（如可認定存在）拘束？
  (三)上開分管約定是否因違反公寓大廈管理條例第7 條第1 款、
    系爭住戶規約第2 條第2 項而無效？
四、茲就上開爭點分述如下：
  (一)被告或其前手與德安公司是否就系爭停車位成立分管約定？
  1.按契約固須當事人互相表示意思一致始能成立，但所謂互相
    表示意思一致，不限於當事人直接為之，其經第三人為媒介
    而將當事人互為之意思表示從中傳達而獲致意思表示一致者
    ，仍不得謂契約未成立。公寓大廈之買賣，建商與各承購戶
    分別約定，該公寓大廈之共有部分或其基地之空地由特定共
    有人使用者，除別有規定外，應認共有人間已合意成立分管
    契約（最高法院96年度臺上字第2025號、91年度臺上字第24
    77號判決意旨參照）。亦即，建商如為建物或基地所有權人
    者，其與各買受人所訂立之買賣契約，就買受人將來取得之
    建物或基地所有權應有部分時，應如何分管預為約定，並於
    建商陸續與其他買受人訂立建物、基地之買賣契約時，各買
    受人經由買賣契約之約定陸續繼受建商與他買受人間之約定
    ，成為全體買受人或全體買受人與建商（如有未售出部分時
    ）間之約定。又建商與買受人就建物、基地之共有部分為使
    用之約定當時，買受人縱仍非「共有人」，惟既已於買賣之
    債權契約中預為分管之約定，自應於成為共有人時「履行」
    買賣契約中所為分管之債權契約約定，買受人亦顯然有此認
    知，是上開買賣契約中所為分管約定，於買受人取得建物、
    基地所有權應有部分時，解釋上當然成為建物、基地共有人
    基於物權所為之分管約定，無待於另為約定，且基於誠信原
    則，除經全體共有人之同意外，買受人亦不得主張另為相異
    之共有人分管約定。
  2.經查：
  (1)德安公司與被告丁○○前手莊亞力係於93年7 月16日訂立「
    房屋土地預定買賣合約書」，契約第3 條「房地標示」第4
    項約定房屋坐落為「德安雙囍」建案B 棟7 樓建物，及第5
    項停車位約定為地上層編號9 號平面式停車位，其規格為「
    大」（250cm ×600cm） ，第6 項買受人充分認知前開停車
    位屬「本案1 樓規劃之室外停車位編號第6 至9 號」，所附
    「附件10：鄰房占用標示圖」並畫有6 、7 、8 、9 號停車
    位之位置，與如附圖所示6 、7 、8 、9 號停車位位置大致
    相符（除於編號6 、8 、9 旁另畫有機車格大小之停車位外
    ），面積亦與測量結果15平方公尺吻合，足認德安公司與莊
    亞力所訂立之「房屋土地預定買賣合約書」，已就系爭土地
    9 號停車位部分預為約定由莊亞力分管。
  (2)德安公司與被告戊○○於93年9 月19日所訂立「房屋土地預
    定買賣合約書」，與己○○前手陳長江於93年9 月30日所訂
    立「房屋土地預定買賣合約書」、94年3 月7 日訂立之「房
    屋土地預定買賣增補合約書（一）」亦有與(1)相同內容之約
    定及附圖，其等室外車位買賣標的分別為編號6 、7 ，基上
    同一論述，應認德安公司與被告戊○○、陳長江已就系爭土
    地6 、7 號停車位部分預為約定分別由戊○○、陳長江分管
    。
  (3)德安公司與被告丙○○於95年2 月27日訂立「『德安雙囍』
    買賣契約書」，約定買賣標的如「附表一」所示，而該契約
    附表一土地標示備註欄載明「含車位持分」，於「建築改良
    物」門牌「『德安雙囍』停車位」備註欄有註記「地上一層
    編號：8 號」，並於「附件二：停車位空間平面圖」畫有與
    附圖大致吻合之編號6 、7 、8 、9 號停車位（除於編號6
    、7 、9 旁另畫有機車格大小之停車位外），故亦堪信德安
    公司與被告戊○○、陳長江已就系爭土地8 號停車位部分預
    為約定由丙○○分管。
  (4)如前1.所述，此一就系爭土地6 、7 、8 、9 號停車位部分
    預為分管約定之買賣契約，於莊亞力、陳長江及被告戊○○
    、丙○○登記為所有權人時，即當然分別成為其等取得所有
    權時與當時之共有人（含德安公司）間之分管約定，已非單
    純之債權契約約定。如以被告丙○○於95年6 月5 日辦理系
    爭土地所有權登記為例，依土地登記謄本記載（本院調解卷
    第9 頁），斯時之共有人除嗣後已移轉者外，應為訴外人曹
    永良、黃靜芬、被告丙○○及德安公司（95年6 月5 日登記
    次序15時尚未移轉買受人之土地應有部分）等共有人，就編
    號8 停車位使用部分約定由被告丙○○分管，編號6 、7 、
    9 停車位由德安公司或其他已購買地面停車位者分管，其後
    同一日德安公司再分別移轉系爭土地應有部分予訴外人陳文
    傑、周佳樺、劉永信時，受讓德安公司土地所有權移轉之上
    開共有人，即受上開分管約定之拘束，迨至95年6 月23日被
    告戊○○取得系爭土地所有權時，德安公司再將原由其分管
    之編號6 停車位移由戊○○分管，由戊○○與上開先取得系
    爭土地所有者及德安公司（95年6 月23日時尚未移轉買受人
    之土地應有部分）等共有人，成立分管約定，被告戊○○一
    方面固然分管取得6 號停車位之占有，但同時就已約定由丙○○分管之系爭8 號停車位，亦受已存在之分管約定拘束，
    而不得就8 號停車位主張使用收益，此一效果於其他未購買
    、已購買地面室外停車位之系爭土地共有人，於取得系爭土
    地所有權時明知或可得而知者，亦同受拘束（詳後）。
  3.按共有人於與其他共有人訂立共有物分割或分管之特約後，
    縱將其應有部分讓與第三人，其分割或分管契約，對於受讓
    人仍繼續存在，最高法院原著有48年臺上字第1065號判例可
    資參照。司法院嗣於83年6 月3 日作成釋字第349 號解釋，
    認上開判例意旨「就維持法律秩序之安定性而言，固有其必
    要，惟應有部分之受讓人若不知悉有分管契約，亦無可得而
    知之情形，受讓人仍受讓與人所訂分管契約之拘束，有使善
    意第三人受不測損害之虞，與憲法保障人民財產權之意旨有
    違，首開判例在此範圍內，嗣後應不再援用。」認應有部分
    受讓人是否受已存在分管約定之拘束，仍須視受讓人是否明
    知或可得而知定之。本件被告丁○○、己○○主張知悉其等
    前手莊亞力、陳長江與他共有人間之分管約定，自得主張繼
    受莊亞力、陳長江分管使用系爭9 號、7 號停車位之效力。
  4.原告謂莊亞力、陳長江與德安公司間法律關係僅係債權關係
    ，非物權關係，則被告丁○○、己○○在法律上應不生繼受
    莊亞力、陳長江與德安公司間買賣關係云云，固非無見，惟
    此等見解忽視當事人間有使債權契約（買賣契約）內容成為
    將來分管約定內容一部分之真意，且此等嚴格解釋將致此類
    包含應有部分移轉公寓大廈建物、基地買賣之交易窒礙難行
    （任一共有人移轉應有部分時全體共有人即須另為分管約定
    ），本院認非可採行。又原告主張：依原告與德安公司間買
    賣契約第16條第1 項所為之約定，亦僅係就地下室停車位作
    分管約定，非就法定空地所設停車位為之云云，因純係原告
    與德安公司間有無分管約定之問題，德安公司與被告間有無
    分管約定，仍應視德安公司與被告或被告前手間有無約定而
    定，與嗣後始成為系爭土地共有人之原告無涉（至原告是否
    明知或可得而知則係是否受分管約定拘束之另一問題）。
  (二)原告取得系爭土地所有權時，是否可認定與被告及德安公司
    間，就系爭6 、7 、8 、9 號停車位已有由被告或被告前手
    分管之合意？如否，則原告是否就德安公司與被告間如(一)所
    示之分管約定（如可認定存在）拘束？
  1.依德安公司所提供，原告與德安公司於95年5 月24日所簽定
    之「『德安雙囍』買賣契約書」，確實僅附有原告所購買之
    地下一層停車位平面圖，並未提供地面層平面停車位之圖說
    ，亦未就地面層法定空地之使用於契約中約定。
  2.惟按各共有人按其應有部分，對於共有物之全部，有使用、
    收益之權；共有物，除契約另有訂定外，由共有人共同管理
    之，民法第818 條、第820 條第1 項亦定有明文，共有之不
    動產由共有人全體劃分停車位分別停車使用者，應可認為全
    體共有人就該不動產有分管之約定（最高法院81年度臺上字
    第1060號判決意旨參照）。經查：
  (1)證人即負責銷售房屋予原告之橡園國際地產開發有限公司人
    員甲○○結證稱：伊負責接待及議價，也包括標的及現場環
    境的介紹，汽車的停車位包括地面層及地下層，地下層還分
    為平面停車位及機械停車位，兩者價格不同，買的時候當然
    有講好特定的停車位位置，（原告法定代理人）乙○○來買
    的時候已經沒有地面層的停車位，有跟客戶說買哪個停車位
    ，就只能使用該停車位。不記得（原告看屋時戶外停車格是
    否已劃好），有跟原告說如果要買車位的話，目前地下層有
    剩下哪幾個編號可以挑，原告停車位的位置他應該知道大樓
    的其他哪些位置也是停車位（本院卷一第120 、12 1頁）。
    又就算室外的停車格模糊，（原告法定代理人）也應該知道
    有室內及室外的停車位，因為有告訴他一樓有室內及室外的
    停車位（本院卷一第123 頁）等語屬實。
  (2)次查，原告係於95年5 月24日與德安公司簽定房地買賣契約
    ，於95年7 月20日取得系爭土地所有權，然臺北市政府工務
    局前此於95年5 月3 日即已核發95使字第131 號使用執照，
    其附表「停車空間資料」欄並載明平面法定汽車停車位，屬
    室外地上者有4 個，面積60平方公尺（本院卷一第150 、15
    1 頁），而依臺北市建築管理處、臺北市政府都市發展局所
    提供之竣工照片，亦確實已畫有與現況位置相符，編號6 、
    7 、8 、9 地面停車位（本院卷二第71、75頁），臺北市政
    府都市發展局並函覆稱：「有關95使字第131 號使用執照1
    樓車位編號6 、7 、8 、9 號室外停車位標示經承、監造人
    竣工勘驗檢查，該車位於使用執照核發階段確實已完成標示
    ，並拍攝竣工相片存查。」有該局95年5 月7 日北市都建字
    第09767500400 號覆函在卷可憑（本院卷二第73頁）。上開
    使用執照存根表資料，並為可於臺北市建築管理處網站查詢
    之公示資料。
  (3)綜上，原告於95年5 月24日簽約，95年7 月20日取得系爭土
    地所有權前，經由現場人員說明或現場勘查、政府公示資料
    ，應已知悉或至少可得知悉系爭土地規劃並實際劃設有如附
    圖所示6 、7 、8 、9 等4 個停車位，並可據以推論原告知
    悉或可得知悉停車位之劃分係系爭土地之分管約定，依前揭
    (一)3.所揭最高法院判例意旨、大法官解釋，自仍應受原告與
    被告或被告前手間分管約定效力之拘束。
  (三)系爭停車位分管約定是否因違反公寓大廈管理條例第7 條第
    1 款、系爭住戶規約第2 條第2 項而無效？
  1.是否因違反公寓大廈管理條例第7 條第1 款規定而無效？
    按公寓大廈本身所占之地面，不得約作專用部分，固為公寓
    大廈管理條例第7 條第1 款所明定。惟所謂「公寓大廈本身
    所占地面」，依公寓大廈管理條例施行細則第4 條之規定，
    係指「建築物外牆中心線或其代替柱中心線以內之最大水平
    投影範圍」。另建築法第11條第1 項規定：「本法所稱建築
    基地，為供『建築物本身所占之地面』及其所「應留設之法
    定空地』」。故「公寓大廈本身所占之地面」「建築物本身
    所占之地面」與「應留設之法定空地」，概念並非同一，法
    定空地並非不得約作專用部分之共有部分。公寓大廈管理條
    例主管機關內政部所公布之「公寓大廈規約範本」第2 條第
    2 項亦有如下之例示：「本公寓大廈法定空地、樓頂平臺為
    共用部分，應供全體區分所有權人及住戶共同使用，非經規
    約或區分所有權人會議之決議，不得約定為約定專用部分。
    但起造人或建築業者之買賣契約書或分管契約書已有約定時
    ，從其約定。」足見法定空地約定為專用部分者，於法尚無
    違背。
  2.系爭停車位分管約定是否因違反系爭住戶規約第2 條第2 項
    而無效？
  (1)系爭住戶規約第2 條第2 項規定：本公寓大廈法定空地及屋
    頂平臺均為共用部分，應供全體區分所有權人及住戶共同使
    用，非經規約或區分所有權人會議決議，不得作為專用部分
    。惟同規約第2 條第4 項亦規定：停車空間應依與德安公司
    之買賣契約使用其專用部分。則法定空地經區分所有權人或
    住戶與德安公司於買賣契約約定為專用者，應為如何之解釋
    ，於系爭規約之規定確有疑義。
  (2)按共有物分管契約係共有人就共有物管理方法所成立之協議
    ，依民法第820 條第1 項規定，應由共有人全體共同協議訂
    定之。其未定有分管期限者，因終止分管契約係關於共有物
    管理方法之變更，自須經原同意分管之當事人或其繼受人全
    體為之始可（最高法院89年度臺上字第585 號、96年度臺上
    字第2025號判決意旨參照）。系爭住戶規約係仿前揭內政部
    所公布之「公寓大廈規約範本」第2 條第2 項所為規定，該
    條項前段亦有與系爭住戶規約相同之規定，惟同項後段則規
    定：「但起造人或建築業者之買賣契約書或分管契約書已有
    約定時，從其約定。」是依上開判決意旨、系爭住戶規約訂
    立主要之參考依據即主管機關所擬「公寓大廈規約範本」，
    經由建商媒介而成立之分管契約，性質上為共有人全體共同
    協議，效力原則上應優先於以決議形式通過之系爭住戶規約
    ，系爭住戶規約第2 條第4 項解釋上應屬同條第2 項之「特
    別規定」，並優先適用。被告或被告前手與德安公司間買賣
    契約已約定系爭6 、7 、8 、9 號停車位由被告戊○○、丙○○或被告己○○、丁○○前手專用，並由被告己○○、丁○○繼受前手權利，依系爭住戶規約第2 條第4 項規定，自
    得為被告專用，並排除住戶規約第2 條第2 項之適用，分管
    約定應認並無違反住戶規約第2 條第2 項之情形。
五、從而，原告本於民法第821 、767 條之規定，訴請被告將其
    等所分別占用如附圖所示6 、7 、8 、9 部分土地，返還原
    告及其他共有人全體，為無理由，應予駁回；其假執行之聲
    請，亦因而失所附麗，不應准許。
六、本件事證已臻明確，其餘兩造、主張、陳述暨所提之證據，
    經審酌均與本院前揭判斷不生影響，爰不一一詳予論述，附
    此敘明。
七、據上論結，原告之訴為無理由，並依民事訴訟法第78條判決
    如主文。
中    華    民    國    97    年    6     月    20    日
                  民事第二庭  法  官  王本源
以上正本證明與原本無異。
如對本判決上訴，應於判決送達後20日內向本院提出上訴狀。
中    華    民    國    97    年     6    月    30    日
                              書記官  陳淑女


司法院資訊處製作；財團法人民間司法改革基金會備份。
